# Phonology

## Consonants

| CONSONANTS  | Labial | Alveolar | Post. Alv. | Velar | Glottal |
|---          |---     |---       |---         |---    |---      |
| Plosive     | p b    | t d      | tʃ         | k g   | ʔ       |
| Fricative   | f      | s        | ʃ          | x     |         |
| Nasal       | m      | n        | ɲ          | ŋ     |         |
| Approximant | w      | l        | j          |       |         |
| Trill       |        | r        |            |       |         |

- Place of Articulation
    - Labial
    - Alveolar
    - Palatal
    - Velar
    - Glottal
- Manner of Articulation
    - Plosive
    - Fricative
    - Nasal
    - Approximant
    - Trill
- Secondary articulation (evolve later)
    - Ejectives (?)
    - Aspiration (?)
    - Prenasal (?)

## Vowels

| VOWELS | Front | Central | Back |
|---     |---    |---      |---   |
| High   | i     | ə\~ɨ    | u    |
| Low    | ɛ     | a       | ɔ    |

- Short (V) and Long (Vː)

## Tone

- Grammatical tone
- Evolve tone
- Two tone levels
    - Low:  à
    - High: á

## Syllable Structure

### Tonogenesis Idea 1

1. Loss of vowel before stressed syllable if not first syllable
1. Voicing of intervocalic obstruents and loss of final vowel

ˈtapa     → ˈtapa    → ˈtap    → ˈtáp
paˈkala   → paˈkala  → paˈgal  → páˈkàl
pakaˈlana → pakˈlana → pakˈlan → pákˈlán
laˈsara   → laˈsara  → laˈzar  → láˈsàr

### Tonogenesis Idea 2

1. Grissman's law for ejectives
1. High tone before ejectives
1. Syllable simplification, and loss of non-final glottal stop

- tapʼa     → tapʼa    → táp
- tapaʔa    → tapáʔa   → tàpáʔ / tàpáá
- tahapʼa   → tahápʼa  → tááp / tàháp
- mana      → mana     → màn
- manaʔa    → manáʔa   → mànáʔ / mànáá
- maʔana    → máʔana   → máán
- manatʼa   → manátʼa  → mànát
- maʔanatʼa → máʔnatʼa → mánát
- manata    → manata   → mànàt
- maʔanata  → máʔnata  → mánàt
- manataʔa  → mantáʔa  → màntá

- pate     → pate     → pàt
- pateʔe   → patéʔe   → pàtéʔ
- paʔate   → páʔate   → páát
- pateki   → pateki   → pàtèk
- patekiʔi → patekíʔi → pàtkíʔ
- paʔateki → páʔateki → páátèk

